ACORDAO-COMPLETO-2577478

ACÓRDÃO 2501/2023 ATA 8/2023 - SEGUNDA CÂMARA

VISTOS, relatados e discutidos estes autos em que se examina tomada de contas especial instaurada pelo Ministério do Turismo em desfavor da Fundação Comissão de Turismo Integrado do Nordeste - CTI/NE e de Roberto José Marques Pereira, gestor da aludida fundação à época dos fatos, em razão de indícios de irregularidades na aplicação dos recursos repassados por meio do Convênio 00937/2009, que tinha por objeto a realização do evento "Pernambuco conhece Pernambuco";
ACORDAM os Ministros do Tribunal de Contas da União, reunidos em Sessão da Segunda Câmara, ante as razões expostas pelo Relator, em:
9.1. reconhecer, nos termos dos arts. 8º e 11 da Resolução-TCU 344/2022, a ocorrência da prescrição intercorrente, o que enseja o arquivamento do processo; e 
9.2. dar ciência desta deliberação aos responsáveis e ao Ministério do Turismo.

Tomada de Contas Especial instaurada pelo Ministério do Turismo em razão da não comprovação da regular aplicação dos recursos repassados pela União no âmbito do Convênio 00937/2009, que teve como objeto o Programa "Pernambuco conhece Pernambuco". Exame das alegações de defesa.

Segunda Câmara

Ministério do Turismo.

3. Responsáveis: Fundação Comissão de Turismo Integrado do Nordeste (01.066.905/0001-27); Roberto José Marques Pereira (XXX.367.694-XX).

13.1. Ministros presentes: Vital do Rêgo (Presidente), Augusto Nardes (Relator), Aroldo Cedraz, Antonio Anastasia e Jhonatan de Jesus.
13.2. Ministro que não participou da votação: Jhonatan de Jesus.
13.3. Ministro-Substituto presente: Marcos Bemquerer Costa.

AUGUSTO NARDES

Por historiar adequadamente os fatos ocorridos e apurados nesta Tomada de Contas Especial, adoto como Relatório o Parecer da lavra do Procurador Marinus Eduardo De Vries Marsico (peça 141) , representante do MPTCU que atuou nos autos:
	"Em exame tomada de contas especial instaurada pelo Ministério do Turismo em desfavor da Fundação Comissão de Turismo Integrado do Nordeste - CTI/NE e de Roberto Jose Marques Pereira, gestor da aludida fundação à época dos fatos, em razão de indícios de irregularidades na aplicação dos recursos repassados por meio do Convênio 00937/2009 (peça 6) , que tinha por objeto a realização do evento 'Pernambuco conhece Pernambuco'. 
	De acordo com o plano de trabalho (peça 13, fls. 3 e 4) , os recursos seriam utilizados para o pagamento de materiais de publicidade (folders, banners e lâminas) e de apresentações artísticas no interior do estado. 
	No parecer que antecedeu o Relatório da TCE (peça 61) , foi realizada a análise da execução física e financeira do convênio. Em relação ao material de publicidade, o valor da despesa foi glosado por não ter a convenente comprovado o pagamento à gráfica. Quanto aos shows, conclui-se que deveriam ser glosados apenas os valores referentes ao Grupo Revelação (por irregularidades em seu contrato de exclusividade, R$ 130.000,00,) e ao artista Jorge Aragão (por alteração do local do seu show sem prévia autorização, R$ 115.000,00) . Em relação às cartas e aos contratos exclusividade, identificaram-se falhas apenas na representação do Grupo Revelação. De acordo com as conclusões da equipe que elaborou o documento, o valor total glosado deveria ser R$ 1.025.000,00, sendo R$ 245.000,00 referentes aos shows e R$ 780.000,00 referentes aos dispêndios com a gráfica. 
	No Relatório da TCE (peça 75) , foi indicado o mesmo valor total para o débito, mas não foram individualizados os montantes por irregularidade. Na descrição dos dois achados (shows e gráfica) , foi apresentada a mesma composição para o dano apurado (R$ 1.025.000,00 de débito e R$ 123.545,78 de crédito relativo à devolução do saldo do convênio) . Foi sugerido que a irregularidade relativa aos shows envolvia todos os contratos de exclusividade. Não houve menção sobre as falhas anteriormente identificadas nas despesas com o Grupo Revelação e com o artista Jorge Aragão. 
	Essa inconsistência entre o parecer financeiro e o Relatório da TCE não foi objeto de considerações específicas quando da análise preliminar pela unidade técnica do TCU (peça 84) . Na proposta de citação, as irregularidades foram assim descritas: 
20.1 Irregularidade 1: não comprovação parcial da execução física do objeto do convênio. 	
 (...) . O convenente encaminhou os exemplares do material produzido (fl. 437) , de peça 49. No entanto, a declaração de recebimento do material foi assinada pelo senhor Pepito Acevedo, Gestor da Unidade de Produção e Projetos da EMPET UR, com a qual o Ministério não tem nenhum vínculo referente ao presente convênio. Deste modo, não ficou devidamente demonstrado a execução física desta etapa. (...) . 
20.1.1.1.1 Conduta: não apresentar imagens (fotografias ou filmagens) ou outros documentos que provassem a execução dos itens Banners, Folders e lâminas das metas 1 e 2 previstos no plano de trabalho e pagos com recursos do convênio. (...) . 
20.2 Irregularidade 2: ausência de comprovação de que as empresas que não detinham direitos de exclusividade, contratadas irregularmente por inexigibilidade, pagaram o cachê de bandas ou cantores que realizaram o evento. (...) . 
20.2.3.1. Conduta: não apresentar notas fiscais e recibos (ou outros documentos equivalentes) emitidos em nome das bandas e cantores e assinados por seus representantes legais ou pelos seus empresários exclusivos, sendo essa representação ou exclusividade registrada em cartório. (...) .
20.3. Irregularidade 3: não comprovação parcial da execução financeira do objeto do convênio. 
20.3.3.1. Conduta: não apresentar documentos (TED/DOC/Cheque) que comprovassem que os recursos retirados da conta bancária do ajuste foram usados para pagamentos à empresa Gráfica a Única Ltda. (...) . 
	Valor do Débito relativo às irregularidades I a III:
	Data de ocorrência
	Valor histórico (R$) 

	1/3/2010
	693.108,00

	1/3/2010
	693.108,00

	Os responsáveis apresentaram as suas alegações de defesa às peças 121/134. 
	A unidade técnica, em sua última manifestação (peça 137) , sugeriu o acolhimento das alegações de defesa quanto à primeira irregularidade e a rejeição em relação às demais. Ao fim, propôs, entre outros, o julgamento pela irregularidade das contas, a condenação ao pagamento do débito apurado e a aplicação da multa prevista no art. 57 da Lei n. 8.443/1992 aos responsáveis. De acordo com as suas conclusões, não teria havido a prescrição das pretensões punitiva e de ressarcimento. 
	Com a devida vênia, deixamos de acompanhar o encaminhamento sugerido. Em nossa opinião, as alegações de defesa elidiram as irregularidades apontadas nos ofícios de citação. Há indícios de que o objeto foi integralmente executado e de que todas as despesas foram pagas com os recursos transferidos. Além disso, constatamos a ocorrência da prescrição intercorrente. 
	Conforme mencionamos, os responsáveis foram citados por três irregularidades. 
	A primeira delas está relacionada à não comprovação de entrega dos materiais de publicidade (banners, folders e lâminas) . O termo de recebimento dos produtos teria sido assinado por pessoa sem vínculo com a convenente (peças 50 e 61) . Compulsando os autos, verificamos que os materiais foram recebidos por Pepito Acevedo em 9/10/2009 (peça 121, fl. 17) . Ao contrário do que concluiu o Ministério do Turismo, esse agente tinha sim vínculo com o convênio. Ele exercia a função de gestor na Empresa de Turismo de Pernambuco - Empetur, entidade vinculada ao governo estadual que colaborou ativamente com a gestão do ajuste. De acordo com as alegações de defesa, a Empetur seria inclusive uma das participantes do conselho deliberativo da fundação convenente. Além disso, a entrega e o uso dos materiais de publicidade foram atestados pelos técnicos do Ministério do Turismo. Eles apenas ressalvaram a quantidade aparentemente excessiva dos produtos (Relatório de Supervisão 366/2009, peça 10, fl. 8) . Tal ressalva foi revista em parecer complementar onde se concluiu que a quantidade era compatível com a extensão do objeto pactuado - divulgação em vários municípios (peça 16, fl.2) . Portanto, parece-nos adequado considerar elidida a irregularidade, em consonância com as conclusões da unidade técnica à peça 137. 
	O pagamento do material de publicidade também foi glosado por supostamente não ter sido comprovada a execução financeira da despesa (irregularidade 3, constante na proposta de citação, peça 84) . 
	De acordo com o Parecer n. 1107/2018 (peça 61, fl. 7) , a convenente não teria atendido o pedido de 'inserir no SICONV o comprovante do pagamento efetuado à empresa Gráfica Única Ltda.'. Em suas alegações de defesa, os responsáveis mencionam que o documento foi anexado ao sistema. Ressaltam que 'a CTI/NE [convenente] oficiou ao banco e este realizou o pagamento à Gráfica.'. Juntam, a fim de comprovar o alegado, cópia do documento que teria sido fornecido pelo Banco do Brasil (peça 121, fl. 23) . 
	A unidade técnica, em sua análise (peça 137) , sugere o não acolhimento dessas alegações, por entender que o documento não provaria o liame entre os recursos do convênio e a despesa realizada. Segundo sua compreensão, os valores teriam transitado em conta bancária de terceiro antes de serem disponibilizados à contratada. 
	Com as vênias de praxe, não aderimos a esse raciocínio. 
	Não cremos ser possível afirmar, apenas com as informações presentes no aludido documento bancário, que os recursos foram transferidos para a conta de um terceiro antes de serem creditados na conta da gráfica. Não desconhecemos a indicação de que a operação de transferência teria sido realizada com dois lançamentos contábeis, todavia é possível que o aparente trânsito em conta de terceiro seja na verdade apenas um procedimento técnico do banco adotado por força de especificidades da conta, do tipo de aplicação financeira ou da forma como foi solicitada a transferência. O número 671900000-8, que, segundo a unidade técnica, seria o número da conta de um terceiro, está inclusive desacompanhado da indicação de quem seria o seu titular (peça 121, p. 23) . 
	A medida adequada neste caso seria encaminhar diligência ao Banco do Brasil para que confirmasse a titularidade da conta onde foi creditado o valor de R$ 780.000,00, transferido em 25/3/2010. No entanto, tal medida, no atual estágio do processo, não nos parece economicamente viável e necessária, mesmo porque, em princípio, o trânsito de recursos por uma conta (com crédito e débito no mesmo dia) não inviabiliza o nexo causal entre os valores do convênio e a despesa realizada, sobretudo em casos como o presente onde é incontroverso o recebimento e o uso de todo o material adquirido. Nesse sentido, em prol da economicidade e da razoabilidade, sugerimos o acolhimento das alegações dos responsáveis quanto à execução financeira da despesa com material de propaganda. 
	Reiteramos as vênias à unidade técnica por também não aquiescer às conclusões sobre a segunda irregularidade: 'ausência de comprovação de que as empresas que não detinham direitos de exclusividade, contratadas irregularmente por inexigibilidade, pagaram o cachê de bandas ou cantores que realizaram o evento'. 
	A respeito do assunto, calha trazer a lume decisão proferida pelo TCU em consulta formulada pelo Ministério do Turismo relacionada à contratação de artistas por inexigibilidade de licitação, consubstanciada no Acórdão 1435/2017-TCU-Plenário: 
9.1. conhecer da consulta, por atender aos requisitos de admissibilidade; 
9.2. responder ao consulente que: 
9.2.1. a apresentação apenas de autorização/atesto/carta de exclusividade que confere exclusividade ao empresário do artista somente para o (s) dia (s) correspondente (s) à apresentação deste, sendo ainda restrita à localidade do evento, não atende aos pressupostos do art. 25, inciso III, da Lei 8.666/1993, representando impropriedade na execução do convênio; 
9.2.2. do mesmo modo, contrariam o sobredito dispositivo legal as situações de contrato de exclusividade - entre o artista/banda e o empresário - apresentado sem registro em cartório, bem como de não apresentação, pelo convenente, do próprio contrato de exclusividade; 
9.2.3. tais situações, no entanto, podem não ensejar, por si sós, o julgamento pela irregularidade das contas tampouco a condenação em débito do (s) responsável (is) , a partir das circunstâncias inerentes a cada caso concreto, uma vez que a existência de dano aos cofres públicos, a ser comprovada mediante instauração da devida tomada de contas especial, tende a se evidenciar em cada caso, entre outras questões, quando: 
9.2.3.1. houver indícios de inexecução do evento objeto do convênio; ou 
9.2.3.2. não for possível comprovar o nexo de causalidade, ou seja, que os pagamentos tenham sido recebidos pelo artista ou por seu representante devidamente habilitado, seja detentor de contrato de exclusividade, portador de instrumento de procuração ou carta de exclusividade, devidamente registrados em cartório. 
9.3. enviar cópia deste acórdão, acompanhado do relatório e do voto que o fundamentam, ao Ministro do Turismo; 
9.4. determinar o arquivamento do presente processo. 
	No caso concreto, foi apresentada uma carta de exclusividade e um contrato de exclusividade para cada um dos artistas (peça 37, fls. 11/36) . Tanto as cartas como os contratos restringem a representação para a data e para o local das apresentações programadas. Interessante mencionar que os contratos foram redigidos com cláusulas que, isoladamente, indicam uma representação sem limites de data ou local para a celebração de ajustes em nome dos artistas. No entanto, se as cláusulas são examinadas em conjunto, a interpretação adequada é a de que os poderes da representação são circunscritos ao dia e ao local indicados nos documentos. Para melhor entendimento, transcrevemos a seguir o teor do contrato firmado pelo artista Guilherme Arantes, que foi usado como modelo em todos os demais ajustes (peça 37, fl. 11) : 
CLÁUSULA PRIMEIRA - constitui objeto do presente contrato a representação em caráter exclusivo, na cidade de GRAVATA Show: dia 09/10/2009, do representado pelo representante, na qualidade de seu empresário artístico. 
CLÁUSULA SEGUNDA - O empresário poderá firmar contrato em nome de seu representado em caráter exclusivo, para a realização de apresentações artísticas, em show ou eventos, em qualquer parte do território nacional, ajustado em nome do representado, valor do cachê, número de apresentações, local e horário. 
CLÁUSULA TERCEIRA - Pelo presente, declara o contratado artista que o contratante empresário é o seu único representante em todo o território nacional, detendo a exclusividade para contratação de suas apresentações podendo ajustar com terceiros as condições das mesmas. CLÁUSULA QUARTA - O presente contrato é válido pelo prazo de 06 Meses a contar da data de assinatura. 
	O teor das Cláusulas Segunda e Terceira, de forma isolada, indica que o representante poderia contratar a realização de shows para qualquer data ou cidade do Brasil. No entanto, a Cláusula Primeira, que trata especificamente do objeto do contrato, delimita o âmbito da representação para a cidade e a data indicadas. Não se mostra desarrazoado entender que prevalece o mandamento ali previsto, pois se trata de disposição basilar do contrato. A precisa delimitação do objeto é inclusive elemento essencial à própria validade do negócio jurídico (art.104, II, do Código Civil) . Ademais, as disposições em exame devem ser interpretadas de forma a lhes atribuir o sentido mais razoável, considerando as demais disposições do negócio e da racionalidade econômica das partes (art.113, V, do Código Civil) . 
	Ademais, parece-nos pouco provável que artistas de renome se utilizem de contratos com tamanha simplicidade (apenas quatro cláusulas) para a concessão de amplos poderes de representação (sem limitação de local e datas) . Teríamos ainda que considerar crível a coincidência de todos os artistas do projeto adotarem a mesma postura imprevidente, firmando instrumentos sem disposições mínimas essenciais à preservação de seus interesses, como hipóteses de rescisão contratual, forma de se remunerar o contratado, e responsabilidade por eventuais cancelamentos dos eventos agendados. Nesse sentido, pode-se afirmar que as cartas e os contratos de exclusividade desses autos não atendem aos pressupostos do art. 25, inciso III, da Lei 8.666/1993 (peça 37, fls. 11/36) . 
	À luz do disposto no item 9.2.3 do Acórdão 1435/2017-TCU-Plenário, restaria então avaliarmos se os pagamentos foram recebidos pelos artistas, já que a execução dos shows foi integralmente atestada pela concedente (peças 8/12) . Conforme ressaltado pela unidade técnica à peça 137, não foram apresentados comprovantes do efetivo recebimento dos cachês pelos profissionais contratados. Os documentos apenas demonstram que a representante dos artistas recebeu todo o valor pago pela convenente, emitindo nota fiscal com a discriminação dos shows, datas e valores (peça 28, fl. 1) . Nesse caso, a despesa deveria ser integralmente glosada por falta de demonstração do liame com os valores transferidos, haja vista a firme jurisprudência dessa Corte sobre a matéria. 
	Todavia, há de se sopesar as circunstâncias inerentes ao caso concreto, em que, na execução do plano de trabalho, houve a efetiva apresentação de vários artistas de renome. Certamente os artistas em questão não realizaram as suas exibições sem receber os respectivos pagamentos. Como eram representados naquele dia pela mesma empresa, e como não há nos autos notícias sobre outras fontes de recursos para o projeto, é coerente esperar que eles foram pagos com os recursos do convênio. Além disso, faz-se necessário ponderar que as contratações em exame ocorreram alguns anos antes de o Tribunal responder à mencionada consulta do Ministério do Turismo, em que foram estabelecidas as atuais diretrizes para se avaliar a regularidade dos instrumentos firmados por artistas e seus representantes. Nesse sentido, diante dessas peculiaridades e em consonância com o disposto no Acórdão 1435/2017-TCU-Plenário, entendemos ser possível considerar a existência de liame entre os recursos do convênio e as despesas com os shows informados na prestação de contas. 
	Quanto às ressalvas apontadas no parecer financeiro constante à peça 61 (shows do grupo Revelação e do artista Jorge Aragão) , parecem-nos suficientes os esclarecimentos dos responsáveis em alegações de defesa. O valor da apresentação do artista Jorge Aragão foi glosado porque não houve prévio pedido de alteração do local do show. Os responsáveis alegam que a mudança foi necessária para incrementar os resultados do projeto, mas que o evento ocorreu dentro da mesma região. Juntam cópias de fotos do show. Quanto ao grupo Revelação, ressaltam que a Sra. Vera Lúcia (pessoa que assinou o contrato de exclusividade em nome da atração artística) era integrante da empresa Vulcam Shows e Eventos, e que ela detinha a exclusividade para representar o Grupo Revelação. Juntam cópia de instrumento assinado por ela para a realização de outro evento do mesmo grupo (peça 121, fl. 40) . 
	Considerando que a exibição do artista Jorge Aragão ocorreu no contexto de um projeto maior, onde se apresentaram vários outros artistas (em mais de um município) , a falha relativa à alteração de local do show pode ser considerada de natureza meramente formal. Da mesma forma, parece-nos que eventual impropriedade nos documentos referentes à representação do Grupo Revelação não é suficiente para glosar a despesa. O documento ora trazido pelos responsáveis corrige a falha anteriormente apontada pelo Ministério do Turismo, já que demonstra a existência de vínculo entre a atração artística e a signatária do contrato (Vera Lúcia Cardoso Souza) . 
	Considerando elididas as irregularidades pelas quais os responsáveis foram citados, a proposta mais adequada ao mérito da presente TCE seria a de julgar regulares com ressalva as contas dos responsáveis. No entanto, ao aferirmos a prescrição nos presente autos, concluímos que as pretensões punitiva e de ressarcimento foram atingidas pelo instituto. Identificamos a ocorrência de lapso temporal de aproximadamente 41 meses entre o parecer técnico de 25/3/2015 (peça 50) e o parecer financeiro de 16/8/2018 (peça 52) . Nesse interregno, houve o transcurso de mais de três anos sem que houvesse, aparentemente, qualquer movimentação processual a caracterizar a ocorrência da previsão contida no art. 1.º, §1.º da Lei n.º 9.873/1999, restando configurada a prescrição intercorrente. 
	Ressalte-se que a comprovação da existência de ato inequívoco para a apuração do fato (inciso II do art. 2.º da Lei n.º 9.873/1999) se dá por meio de expedientes relevantes, que devem integrar o processo de TCE quando do envio ao TCU, de modo que sua ausência nos autos indica inexistir, na presente tomada de contas especial, a ocorrência de quaisquer dos fatos que levam à suspensão/interrupção na contagem do prazo prescricional. 
	Diante de todo o exposto, com as devidas vênias por divergir da Unidade Técnica, manifestamo-nos no sentido de que o Tribunal delibere, em caráter definitivo, pela ocorrência da prescrição das pretensões ressarcitória e punitiva, arquivando-se o presente feito, com fundamento no art. 11 da Resolução-TCU 344/2022. 
	Por oportuno, registramos que, estando os autos neste gabinete, os responsáveis juntaram novo documento onde alegam a ocorrência da prescrição (peça 140) . Considerando que o tema já foi abordado neste parecer, não vislumbramos a necessidade de propor o retorno dos autos à unidade técnica para exame da peça."
	É o Relatório.

Pedro Luís Felipe Vasconcelos de Melo Cavalcanti (OAB-PE 42.884), entre outros, representando Roberto José Marques Pereira e a Fundação Comissão de Turismo Integrado do Nordeste.

Procurador Marinus Eduardo De Vries Marsico.

TOMADA DE CONTAS ESPECIAL. MINISTÉRIO DO TURISMO. CONVÊNIO. EVENTO CULTURAL "PERNAMBUCO CONHECE PERNAMBUCO". OCORRÊNCIA DA PRESCRIÇÃO INTERCORRENTE. ARQUIVAMENTO.

TOMADA DE CONTAS ESPECIAL (TCE)

Unidade de Auditoria Especializada em Tomada de Contas Especial (AudTCE).

Trata-se de tomada de contas especial instaurada pelo Ministério do Turismo em desfavor da Fundação Comissão de Turismo Integrado do Nordeste - CTI/NE e de Roberto José Marques Pereira, gestor da aludida fundação à época dos fatos, em razão de indícios de irregularidades na aplicação dos recursos repassados por meio do Convênio 00937/2009 (peça 6) , que tinha por objeto a realização do evento "Pernambuco conhece Pernambuco".
2.	Lançado pelo governo estadual e elaborado pela Secretaria Estadual de Turismo/Empetur, tratava-se de programa criado para fazer com que os pernambucanos descobrissem os encantos de sua própria terra e que voltassem a visitar destinos turísticos. O programa oferecia diversas rotas turísticas e, em cada uma delas, promovia shows, manifestações culturais diferentes e gastronomia, a fim de que o pernambucano fosse descobrindo a vocação turístico-cultural de cada rota de Pernambuco.
3.	Onze rotas chegaram a ser lançadas, entre elas a Rota dos Vinhos, no vale do São Francisco, a Rota Luiz Gonzaga, nas cidades do Agreste e da Zona da Mata, e a Rota do Cangaço e Lampião, na caatinga. Lançada uma primeira versão em 2009, no ano seguinte, 2010, os recursos investidos foram da ordem de R$ 3,5 milhões de reais. Neste processo específico, o repasse da União foi de R$ 1,5 milhão de reais e as irregularidades giraram em torno da comprovação dos pagamentos de cachês a bandas de artistas contratados para os shows e eventos programados, aliada à parcial inexecução financeira do objeto do convênio.  
4.	Conforme o Parecer adotado como Relatório precedente a este Voto, a Unidade Técnica, à luz das alegações de defesa apresentadas em atendimento à citação, opinou por que fossem julgadas irregulares as contas dos responsáveis, com imputação de débito atualizado e aplicação de multa, nos termos da proposta oferecida às peças 137-139.
5.	O Representante do Ministério Público, Procurador Marinus Eduardo De Vries Marsico (peça 141) , divergiu desse entendimento e opinou no sentido de que as alegações de defesa elidiram as irregularidades apontadas nos ofícios de citação, havendo indícios de que o objeto foi integralmente executado e de que todas as despesas foram pagas com os recursos transferidos.
6.	Nesse sentido, concluiu: "Considerando elididas as irregularidades pelas quais os responsáveis foram citados, a proposta mais adequada ao mérito da presente TCE seria a de julgar regulares com ressalva as contas dos responsáveis". 
7.	Não obstante a divergência no mérito entre a Unidade Técnica e o Parquet, uma questão se impõe a tal discussão. Trata-se da aferição da ocorrência da prescrição intercorrente, a qual, se reconhecida, nos termos da Resolução-TCU 344/2022, dá ensejo ao arquivamento do processo. Vejamos o que dizem os pareceres. 
8.	Devido ao fato de a instrução da unidade técnica ter sido realizada em momento anterior ao da aprovação da Resolução-TCU 344/2022, isto é, em 7/7/2022, o exame não abordou as questões relacionadas à prescrição da pretensão ressarcitória ou a prescrição intercorrente. Apenas analisou a questão da prescrição da pretensão punitiva, nos moldes da jurisprudência anterior, considerada em período decenal, havendo sustentado não ter ocorrido a prescrição. 
9.	Os responsáveis fizeram acostar aos autos em 3/2/2023 novos elementos de defesa nos quais alegam a incidência da prescrição intercorrente (peça 140) .
10.	O Parecer do MPTCU, lavrado e acostado aos autos após esse momento processual, em 14/2/2023 (peça 141) , analisou adequadamente a questão após expor seu posicionamento no mérito, divergente daquele esposado pela unidade técnica. 
Diz o Douto Procurador (peça 141, p. 5) :
" (...) No entanto, ao aferirmos a prescrição nos presente autos, concluímos que as pretensões punitiva e de ressarcimento foram atingidas pelo instituto. Identificamos a ocorrência de lapso temporal de aproximadamente 41 meses entre o parecer técnico de 25/3/2015 (peça 50) e o parecer financeiro de 16/8/2018 (peça 52) . Nesse interregno, houve o transcurso de mais de três anos sem que houvesse, aparentemente, qualquer movimentação processual a caracterizar a ocorrência da previsão contida no art. 1.º, §1.º da Lei n.º 9.873/1999, restando configurada a prescrição intercorrente. 
Ressalte-se que a comprovação da existência de ato inequívoco para a apuração do fato (inciso II do art. 2.º da Lei n.º 9.873/1999) se dá por meio de expedientes relevantes, que devem integrar o processo de TCE quando do envio ao TCU, de modo que sua ausência nos autos indica inexistir, na presente tomada de contas especial, a ocorrência de quaisquer dos fatos que levam à suspensão/interrupção na contagem do prazo prescricional. 
Diante de todo o exposto, com as devidas vênias por divergir da Unidade Técnica, manifestamo-nos no sentido de que o Tribunal delibere, em caráter definitivo, pela ocorrência da prescrição das pretensões ressarcitória e punitiva, arquivando-se o presente feito, com fundamento no art. 11 da Resolução-TCU 344/2022.  (...) ." 
11.	Com efeito, analisando os lapsos temporais em cotejo com o disposto na Resolução-TCU 344/2022, nos parece inequívoca a ocorrência da prescrição intercorrente, como sustenta o nobre representante do MPTCU. 
12.	Antes de concluir, impende manifestação sobre o fato de a unidade técnica não haver se pronunciado sobre a ocorrência da prescrição, haja vista sua instrução haver sido elaborada anteriormente à aprovação da nova Resolução. 
13.	Nos processos em que presido a instrução, tenho adotado a regra de restituir os autos à unidade técnica para pronunciamento acerca da prescrição nos casos em que a análise tenha sido realizada anteriormente. Neste caso específico, considero não haver necessidade de restituição, haja vista que o MPTCU já analisou a prescrição e já se manifestou inclusive sobre os novos elementos de defesa acostados, arguindo a prescrição. 
Eis os termos em que se manifesta o Parquet  (peça 141, p. 5) :
" (...) Por oportuno, registramos que, estando os autos neste gabinete, os responsáveis juntaram novo documento onde alegam a ocorrência da prescrição (peça 140) . Considerando que o tema já foi abordado neste parecer, não vislumbramos a necessidade de propor o retorno dos autos à unidade técnica para exame da peça."  
 14.	Dessa forma, conforme proposto pelo MPTCU, impõe-se o arquivamento dos autos, nos termos do art. 11 da Resolução-TCU 344/2022.
	Ante todo o exposto, VOTO no sentido de que o Tribunal acolha a minuta de acórdão que ora submeto ao Colegiado.
TCU, Sala das Sessões, em 4 de abril de 2023.
Ministro JOÃO AUGUSTO RIBEIRO NARDES 
Relator